【裁判字號】    97,上易,2521
【裁判日期】    971230
【裁判案由】    侵占
【裁判全文】
臺灣高等法院刑事判決                97年度上易字第2521號
上  訴  人
即  被  告  甲○○
選任辯護人  洪文浚律師
上列上訴人因侵占案件，不服臺灣板橋地方法院96年度易字第34
17號，中華民國97年7月18日第一審判決（起訴案號：臺灣板橋
地方法院檢察署96年度偵字第9953號），提起上訴，本院判決如
下：
    主  文
原判決撤銷。
甲○○無罪。
    理  由
一、公訴意旨略以：被告甲○○與鑫汎股份有限公司（下稱鑫汎
    公司）於民國94年9 月間約定共同出資購買廣達電腦股份有
    限公司（下稱廣達公司）生產之PDA手機轉銷大陸，總貨款
    為新台幣（下同）14,302,998元，甲○○（含友人劉啟弘部
    分）出資140萬元，餘款由鑫汎公司支付，利潤均分，雙方
    因手機尚須檢測及公司須有電信證照，乃約定由甲○○借用
    香港註冊之數位時代國際有限公司（下稱數位公司）向廣達
    公司下單訂購，鑫汎公司因此於94年9月20日分別匯款394,0
    00元、5,902,200元予廣達公司，廣達公司交貨後，即由甲
    ○○轉交鑫汎公司於大陸銷售。嗣於94年11月18日鑫汎公司
    再簽發金額為6,606,798元之支票1紙，用以給付廣達公司之
    訂購款，並由不知情之廣達公司業務部副理洪育浩簽收存入
    廣達公司兌現，甲○○竟意圖為自己不法之所有，於取得前
    述廣達公司價值6,606,798元之手機1680支後，即易持有為
    所有，將該批手機私自行銷，全部銷售收入除95年4月11日
    交付鑫汎公司60萬元外，其他銷售所得均侵占入己。因認被
    告甲○○涉犯刑法第335條第1項之侵占罪嫌云云。
二、按犯罪事實應依證據認定之，無證據不得認定犯罪事實；不
    能證明被告犯罪者，應諭知無罪之判決；刑事訴訟法第154
    條第2項、第301條第1項分別定有明文。又按刑事訴訟法第
    161條第1項亦規定，檢察官就被告犯罪事實，應負舉證責任
    ，並指出證明之方法，是檢察官對於起訴之犯罪事實，應負
    提出證據及說服之實質舉證責任，倘其所提出之證據，不足
    為被告有罪之積極證明，或其指出證明之方法，無從說服法
    院以形成被告有罪之心證，基於無罪推定之原則，自應為被
    告無罪判決之諭知（最高法院92年度臺上字第128號判例參
    照）。另刑法上之侵占罪，須持有人變易其原來之持有意思
    而為不法所有之意思，始能成立，如僅將持有物延不交還或
    有其他原因致一時未能交還，既缺乏主觀要件，即難遽以該
    罪相繩（最高法院68年台上字第3146號判例參照）。
三、檢察官認被告甲○○涉有侵占罪嫌，係以被告、廣達公司洪
    育浩及告訴人公司楊銘程於偵查中之供述、告訴代理人易定
    芳律師於偵查中之指訴、訂購單、支票、律師催告函、發票
    影本、裝運單、誠泰銀行匯款申請書收執聯、華南銀行存款
    憑條副根影本、空運提單影本等為證。
四、訊據被告堅決否認有侵占犯行，辯稱：被告與告訴人公司合
    作，由被告出人際關係，告訴人公司出資金，利潤均分，實
    際上被告出資300萬元，其中160萬元被告雖不能提出證明，
    然至少有出資140萬元之明確證據，而第一批手機全數銷售
    款項由告訴人公司取走，未將一半利潤分予被告，手機利潤
    約有百分之五十。第二批1680支手機之交付方式，與第一批
    相同，係由香港數位公司黃世欣與告訴人公司之乙○○聯絡
    ，處理交付手機之事宜，香港數位公司交付1080支手機予乙
    ○○，被告則因告訴人財務危機未依約分配利益，為保障合
    夥權益而自行留下其餘600支手機出售得利，並無不法所有
    之意圖。被告與告訴人結算而交付之60萬元，係被告、告訴
    人公司及楊銘程先前所有合作關係之結算，並非僅為本次交
    易之結算等語。
五、經查：
  (一)告訴人與被告就本案手機之合作契約，係由告訴人提供大部
    分之資金，由被告負責買入手機及銷售，告訴人係因考量利
    潤高而同意加入。嗣因被告銷售速度太慢，告訴人有資金壓
    力，始以口頭改約定，被告及告訴人均可出售手機，被告遂
    交付手機予告訴人等情，業據證人即告訴人公司總經理楊銘
    程於原審及本院、乙○○於本院證述明確（見原審第99頁至
    第103頁、本院審判程序筆錄第11頁、第12頁）。核與被告
    所述：系爭手機係由香港數位公司以提貨人身份在香港提貨
    ，提領當時該公司即為系爭手機之直接占有人，原約定全部
    3635支手機均由被告在大陸銷售。告訴人未曾占有系爭手機
    ，告訴人向被告表示要賣自己之客戶，因此對於系爭手機僅
    有請求數位公司交付之請求權，告訴人對於被告則僅有請求
    將手機售款交付之請求權等語相合。因此，告訴人雖稱其僅
    收受1700餘支手機，其餘由被告侵占云云，而被告堅稱除取
    走600手機外，其餘均已交付告訴人等語，兩方關於手機之
    交付數目爭執不清，然依告訴人與被告間之系爭手機銷售契
    約，被告本得持有系爭手機並加以銷售，告訴人僅依約得請
    求被告交付部分手機以出售，則被告縱有將系爭1000餘支手
    機延不交付或因已出售而未能交付，而被告復拒絕交付售款
    之情形，仍屬民事債務不履行之糾紛，而不能謂被告未交付
    手機之行為，係變易其原來之持有意思而為不法所有之意思
    。被告缺乏侵占罪之主觀要件，自不能以刑法上之侵占罪相
    繩。
  (二)證人洪育浩即廣達公司業務部副理於偵查中經檢察事務官訊
    問，證述系爭手機由被告訂購，收到貨款後依被告之指定而
    交貨（見95年他字第5667號偵卷第15頁、第16頁、第59頁）
    ；證人黃世欣即數位公司員工於原審證述：本案手機總數30
    00多支，分兩次送來，收貨後即放置公司倉庫，之後均依被
    告之具體指示而出貨等語（見原審第116頁至第121頁）。其
    等證詞併上開訂購單、支票、發票等文件，核與被告及楊銘
    程所述被告與告訴人間之契約運作情形相符，均不能證明被
    告所為與侵占罪之構成要件相當。
  (三)綜上所述，卷內現有證據尚未能證明被告犯有侵占罪。此外
    ，復查無其他積極確切證據，足證被告涉有檢察官所指之侵
    占犯行，自屬不能證明被告犯有侵占罪。
六、被告所為之辯解，尚非虛妄。原審未予查明，遽以論罪科刑
    ，自有未洽，被告上訴意旨，否認犯罪，為有理由，應予撤
    銷改判，並依法為無罪之諭知。
據上論斷，應依刑事訴訟法第369條第1項前段、第364條、第301
條第1項前段，判決如主文。
本案經檢察官繆卓然到庭執行職務。
中    華    民    國    97    年    12    月    30    日
                  刑事第十三庭  審判長法  官 曾德水
                                      法  官 林婷立
                                      法  官 趙文卿
以上正本證明與原本無異。
不得上訴。
                                      書記官 葉金發
中    華    民    國    98    年    1     月    5     日


司法院資訊處製作；財團法人民間司法改革基金會備份。
